【裁判字號】    94,交上訴,76
【裁判日期】    950124
【裁判案由】    業務過失致死
【裁判全文】
臺灣高等法院高雄分院刑事判決        94年度交上訴字第76號
上  訴  人  臺灣屏東地方法院檢察署檢察官
被      告  甲○○
上列上訴人因被告業務過失致死案件，不服臺灣屏東地方法院93
年度交訴更字第1 號中華民國94年9 月28日第一審判決（起訴案
號：臺灣屏東地方法院檢察署91年度偵續字第37號），提起上訴
，本院判決如下：
     主  文
上訴駁回。
     理  由
一、公訴意旨略以：甲○○係營業大貨車之司機，為從事駕駛業
    務之人，於民國（下同）90年11月28日晚上8 時30分許，駕
    駛車牌號碼5U-619號營業大貨車，沿屏東縣里港鄉○○路○
    段由南往北方向行駛，途經該路段與屏東縣里港鄉○○路○
    ○路口時，理應注意汽車行駛時，駕駛人應注意兩車併行之
    間隔，並隨時採取必要之安全措施，而依當時情形，又無不
    能注意之情形，竟疏於注意及此，適逢同向行駛之邱國元酒
    後騎乘OZN-370 號重型機車行經該處時亦疏於注意，兩車因
    而相擦撞，致邱國元人車失控倒地後，遭上開營業大貨車左
    後輪碾壓，因而頭部外傷合併頭骨骨折及重度腦挫傷當場死
    亡，因認被告甲○○涉有刑法第276 條第2 項業務過失致死
    罪嫌。
二、按犯罪事實應依證據認定之，無證據不得認定犯罪事實，又
    不能證明被告犯罪者，應諭知無罪之判決，刑事訴訟法第
    154 條第2 項、第301 條第1 項分別定有明文。而認定犯罪
    事實應憑積極證據，倘積極證據不足以為不利於被告事實之
    認定時，即應為有利被告之認定，更不必有何有利之證據，
    最高法院30年上字第816 號判例可資參照，所謂「積極證據
    足以為不利被告事實之認定」，依據最高法院76年台上字第
    4986號判例意旨，係指據為訴訟上證明之全盤證據資料，在
    客觀上已達於通常一般之人均不致於有所懷疑，而得確信被
    告確曾犯罪之程度；若未達到此一程度，而有合理懷疑之存
    在時，即無從為被告有罪之確信。又事實之認定應憑證據，
    如未能發現相當確實證據，或證據不足以證明，自不能以推
    測或擬判之方法，以為裁判之基礎，最高法院40年台上字第
    86號判例亦足參照。又汽車駕駛人對於防止危險之相關交通
    法令之規定，業已遵守，並盡相當之注意義務，以防止危險
    之發生，自可信賴他人亦能遵守交通規則並盡相當之注意義
    務，若因此發生交通事故，依信賴原則，即難令其負過失責
    任。
三、公訴人認定被告涉犯上開業務過失致死罪嫌，無非係以告訴
    人即被害人邱國元母親乙○○之指訴，及有道路交通事故調
    查報告表、現場照片，足以證明被告之駕駛過失行為，檢察
    官出具之相驗屍體證明書、驗斷書、解剖鑑定書，證明被害
    人確因本件車禍死亡，台灣省車輛行車事故覆議鑑定委員會
    鑑定意見書、內政部警政署刑事警察局鑑驗書，足以證明被
    害人邱國元係遭被告駕駛之營業大客車輾斃等情，為其論據
    。訊據被告甲○○固不否認有於90年11月28日晚上8 時30分
    許，駕駛車牌號碼5U-619號營業大貨車，沿屏東縣里港鄉○
    ○路○段由南往北方向行駛，途經該路段與屏東縣里港鄉○
    ○路○○路口之事實，惟堅決否認有何過失致死犯行，辯稱
    ：伊駕車行經上開路口，遇紅燈停車，迨轉綠燈後前行不久
    ，是因有其他小客車駕駛告訴伊之左後車輪躺了一個人，所
    以才下車查看，伊車並沒有壓過死者等語，而本件車禍經送
    台灣省高屏澎區車輛行車事故鑑定委員會鑑定，據該會复稱
    ：「車損情形及機車在何狀況下倒地不明，無據作鑑定」；
    經再送台灣省車輛行車覆議鑑定委員會鑑定，亦認無2 車碰
    撞之明確跡證，無法研判邱國元機車倒地原因，有各該鑑定
    委員會鑑定意見書及复函在卷足稽（見相驗卷第49頁、75頁
    ）。
四、死者邱國元之遺體經解剖後，其死因經法務部法醫研究所鑑
    定結果，認其右側頭部有巨形開放性骨折，顏面呈扁平狀，
    下巴具開放性、粉碎性骨折，兩大腦半球皆變形且具重度壓
    迫性損傷及部分腦組織逸失；右上臂外側具類輪胎紋之粗線
    形淤傷，右前臂尺骨及橈骨骨折及大面積皮膚缺損，右側肋
    骨具多處骨折，右肩胛骨棘部內側端具骨折；毒化學檢驗血
    液、尿液、膽汁及胃內容物均含有高濃度酒精，無其他致死
    毒藥物；死者之死亡原因為頭部外傷合併頭骨骨折及重度腦
    損傷；死亡方式為意外；死者生前曾飲大量酒精，之後騎乘
    機車不知何原因傾倒「俯臥」於馬路上，右上肢、右背部及
    頭部遭大型車輛輾壓而當場死亡，有法務部法醫研究所法醫
    所醫鑑字第1575號鑑定書在卷可參（見相字卷第51至第58頁
    ）。而現場處理警員唐榮貴在被告所駕車輛左後車輪發現血
    跡及腦漿，經送檢驗結果，結論為：採自5U-619大自貨車車
    輪胎腦漿組織與死者ＤＮＡ─ＳＴＲ型別相同，亦經警員唐
    榮貴於原審審理時證述明確（見原審卷第42頁），並有內政
    部警政署刑事警察局鑑驗書1 紙在卷可稽（見相字卷第48頁
    ）。另據證人即在車禍現場經營檳榔之證人林美蘭於原審審
    理時，經提示車禍發生後現場所拍攝之照片後，結證稱：多
    年前之某一天晚上9 點多，伊聽到碰一聲走出來，看到1 部
    載水車停在伊前面，有人倒在該車後面，伊要司機別走，伊
    要去打電話，司機出來，叫伊不用打，因被害人頭已經破了
    ，載水車係駕駛在外車道上，是內側車道之司機打手勢要載
    水車司機停車等語，則死者之身體，似可認定確有遭被告所
    駕駛之車輛車輪輾過，致頭部破裂骨折當場死亡。原審為慎
    重起見，再將本件車禍卷證資料，送請財團法人成大研究發
    展基金會（以下簡稱成大研發基金會）鑑定結果，認死者邱
    國元之頭部確有遭被告之大貨車輾壓無疑。
五、茲所應審究者，乃被告所駕車輛將死者邱國元輾壓致死，其
    就此有無過失？查：
  (一)死者邱國元經法務部法醫研究所毒化學檢驗結果，每百毫升
    血液含酒精0.378 公克（換算後為呼氣酒精每公升1.88 毫
    克，有法務部法醫研究所法醫所醫鑑字第1575號鑑定書在卷
    足參（見相字卷第57頁）；而死者邱國元倒地位置與重機車
    左右並列，重機車並在地面留下刮地痕長8. 6公尺，是否為
    邱國元騎乘重機車，先自行倒地，再遭大貨車輾壓致死，就
    此，成大研發基金會鑑定結果，認為：已經先行倒地的機車
    與騎士，雙雙遭大型車撞擊並拖曳，機車因其剛體特性會被
    拖曳至較遠處，因此在機車產生8.6 公尺長刮地痕後，機車
    與騎士仍能左右並排的機會，會明顯相當的低。根據檢察官
    相驗死者邱國元的勘驗記錄與照片，顯示最後頭朝前 (北)
    面朝下的邱國元並非單純頭部被擠壓，而是身體多處遭大貨
    車擠壓拖曳，正面衣服雖未明顯破損，但是其內身體並遭大
    型車輪胎輾壓以致正面皮膚表層跡近完全脫落，此等勘驗證
    據指出邱國元身體正面曾遭大貨車輪胎輾壓，最後翻轉面朝
    下，而並非在遭大貨車撞擊輾壓時一直是面朝下。此外由現
    場照片（見90年度相字第798 號第14頁）顯示，現場的刮地
    痕非常明顯，不似機車自行滑倒所產生的刮痕。又依甲○○
    所供：當時於九如路一段與玉水路口停紅綠燈，行進時未看
    到有人躺在那邊，但有1 輛白色轎車停在伊前面，伊原是由
    屏東要往里港，行進中沒有停過車，只有玉水路口停紅燈而
    已，伊是在海釣場就看到紅燈，伊就慢慢剎車，前面有1 輛
    轎車在停止線前停住等語。及以機車倒地位置距離路口停止
    線27.1公尺，加上機車刮地痕8.6 公尺，合計為35.7公尺，
    此35.7公尺之距離小於車速50公里所需要的正常減速剎車距
    離等情。因此不認為本案是重機車先行倒地再遭大貨車輾壓
    致死，而認為是大貨車剎車過程中與重機車先發生撞擊，重
    機車倒地，大貨車再撞擊輾壓被害人致死。且由於1.大貨車
    駕駛座的高度；2.相驗卷宗上之照片顯示大貨車車前燈光充
    足；3.大貨車曳引車頭左側輪胎並沒有偵查得到輾壓到被害
    人的跡証，4.大貨車前車頭離地面45公分；5.大貨車前方有
    一行駛之自小客車，其底盤更低，該小客車不可能輾壓拖曳
    重機車，而大貨車跟在自小客車之後。因此認為本案大貨車
    不是由車頭正面輾壓拖曳被害人及其機車，而是大貨車左側
    面與重機車發生撞擊，過程中重機車及其騎士由曳引車頭後
    捲入大貨車拖車架下而發生後續的輾壓被害人及擠壓重機車
    行為，根據以上分析，可以指出死者邱國元事故前在外側快
    車道的內側靠近內側快車道處騎乘OZN-370 號重機車，或是
    違規騎乘在內側快車道上最後變換車道至外側快車道上，又
    當時大貨車是在減速停車狀態，輾壓被害人邱國元頭部是大
    貨車之左後輪，而以大貨車當時之載重量，據被告甲○○自
    陳是40噸，以及大貨車之高度，除非撞擊聲音非常明顯，被
    告甲○○是有可能未能察覺當時有無輾壓到人，有該會鑑定
    意見書可資參酌（見原審卷第152 至第155 頁）。
  (二)就本件肇事過程，經成大研發基金會鑑定分析後，認綜合各
    項澄清與分析、包括肇事現場圖、事故車輛之刮擦痕跡、路
    型及照片等相關資料，對於本案建立兩種可能的肇事過程，
    並予以重建如下（見原審卷第155 至第159 頁）：
    1.可能性一(重機車由左側衝撞大貨車)
      本車禍發生前，甲○○駕駛5U-619號自用大貨車於台三號
      省道屏東往九如方向行駛，同時邱國元騎乘OZN-370 號重
      機車亦於台三號省道428 公里與429 公里之間屏東往九如
      方向行駛，於九如鄉○○路○段與玉水路口前，邱國元所
      騎乘OZN-370號重機車因故由大貨車左側衝撞在機車右側
      的大貨車左側車身，並因而使得重機車捲入甲○○大貨車
      底，邱國元則遭大貨車左後車輪輾壓頭胸部致死。
    2.可能性二(大貨車由後往前擦撞重機車)
      本車禍發生前，甲○○駕駛5U-619號自用大貨車於台三號
      省道屏東往九如方向行駛，同時邱國元騎乘OZN-370號重
      機車亦於台三號省道428 公里與429 公里之間屏東往九如
      方向行駛，於九如鄉○○路○段與玉水路口前，右側的甲
      ○○大貨車在超越左側邱國元所騎乘OZN ─370 號重機車
      時，不慎擦撞左側的重機車，並因而使得重機車捲入甲○
      ○大貨車底，邱國元則遭大貨車左後車輪輾壓頭胸部致死
      。
    3.針對以上所作事故發生的兩種可能過程，認為以可能性一
      較為合理，其理由除上述說明外，補充如下：(1)大型車以
      相對較高速度擦撞旁側機車時，機車騎士多會倒向大型車
      ，機車則以遠離大型車方向運動，此與本案撞擊後機車與
      騎士均倒向大型車的形式不符。(2)根據以上分析本案重機
      車具有相當程度的偏向力量，車體才會進入大貨車底盤下
      。
      是依該會黃國平博士本於其專業知識之鑑定結果，認本件
      車禍發生之原因可能為甲○○駕駛5U-619號自用大貨車於
      台三號省道屏東往九如方向行駛，同時邱國元騎乘OZN-
      370 號重機車亦於台三號省道428 公里與429 公里之間屏
      東往九如方向行駛，於九如鄉○○路○段與玉水路口前，
      邱國元所騎乘OZN- 370號重機車因故由大貨車左側衝撞在
      機車右側的大貨車左側車身，並因而使得重機車捲入甲○
      ○大貨車底，邱國元則遭大貨車輪輾壓頭部致死。
  (三)綜上所述，台灣省高屏澎區車輛行車事故鑑定委員會及台灣
    省車輛行車事故覆議鑑定委員會均無從研判鑑定本件車禍發
    生之原因。原審為慎重起見，經再送請素以分析研判詳盡正
    確之成大研發基金會鑑定結果，雖認死者邱國元確係因被告
    所駕車輛左後輪輾過頭部而生死亡之結果，惟以上開卷證資
    料及成大研發基金會本於專業知識，就本件車禍肇事過程所
    為之鑑定，尚難認被告就本件車禍之發生有何違反注意義務
    之過失，公訴意旨就被告涉犯業務過失致死罪嫌所提出之證
    據，仍未達通常一般人均不致有所懷疑而得確信其為真實之
    程度。此外，復查無其他積極證據足資證明被告有何公訴意
    旨所指業務過失致死犯行，自屬不能證明被告犯罪。
六、原審因而諭知被告無罪，並無不合；檢察官循告訴人之聲請
    ，上訴意旨以依附卷照片所示，被告之車輛左後車輪與其前
    置物架中間之間隙狹小，置物架之橫桿離地高度58公分，死
    者當時載安全帽，成年男子肩寬約40至50公分，且騎乘機車
    必定兩臂外張平伸向前，其上半身體表面積及寬度均超逾置
    物架至後輪組前輪空隙，該空隙如何容許死者之身體及機車
    進入，且機車欲進入前述左後車輛與置物架中間之狹小空隙
    ，亦會與車輪與該置物架碰撞，而留有金屬撞擊痕跡，但該
    置物架或機車均無此痕跡，該成大研發基金會之鑑定就此契
    置不論，其鑑定並不正確，因而指摘原判決諭知被告無罪為
    不當。但查死者邱國元嚴重酒醉，行駛於外側快車道內側或
    違規行駛於內側快車道，其嚴重酒醉程度嚴重影響其駕駛穩
    定性，而依卷附資料，機車手把及車身倒地離地面分別為48
    公分及55公分，大貨車右側後橫桿，左側後橫桿車尾橫桿離
    地面則分別為47公分、58公分、47公分，由於機車倒地後離
    地面高度雖仍有55公分，不過因機車不是立方柱體，而且該
    高度是由擠壓變型的排氣管高度量測所得。該排氣管高度在
    排氣管受推擠時，仍會因車體扭轉而有所變化，所以上述量
    測數值不足以作為排除（否定）機車從大貨車車尾受擠壓後
    脫離出來的依據；同樣的死者邱國元倒地後，因身體扭曲及
    速度重力擠壓而塞入後輪組前輪空隙，尚非不可能。本院以
    被告係在前開路段之外側快車道正常行駛，並未發現其有欲
    超越死者機車而未保持行車間隔之過失情形。基於信賴原則
    ，尚難責令其就行駛中後面突發之狀況負其責任。本院審理
    中檢察官復未提出積極確切之事證，以證明被告確有過失致
    死之犯行，依「罪疑無罪」之刑事原則，自應為被告無罪之
    諭知，是檢察官之上訴非有理由，應予駁回。
據上論斷，應依刑事訴訟法第368條，判決如主文。
本案經檢察官許月雲到庭執行職務。
中    華    民    國    95    年    1     月    24    日
                  刑事第四庭    審判長法  官  蕭權閔
                                      法  官  林水城
                                      法  官  陳吉雄
以上正本證明與原本無異。
如不服本判決應於收受本判決後10日內向本院提出上訴書狀，其
未述上訴理由者，並得於提起上訴後10日內向本院補提理由書
狀（均須按他造當事人之人數附繕本)「 切勿逕送上級法院」。
中    華    民    國    95    年     1    月    25    日
                                書   記   官  梁美姿
                                                      Ｆ


司法院資訊處製作；財團法人民間司法改革基金會備份。
